【裁判字號】    99,基簡,526
【裁判日期】    991202
【裁判案由】    損害賠償
【裁判全文】
臺灣基隆地方法院民事判決             99年度基簡字第526號
原      告  林淑鈴
訴訟代理人  黃馨慧
被      告  紀煙晉
上列當事人間請求損害賠償事件，本院於民國99年11月11日言詞
辯論終結，判決如下：
    主  文
原告之訴駁回。
訴訟費用新臺幣壹仟壹佰肆拾元由原告負擔。
    事實及理由
一、按訴狀送達後，原告不得將原訴變更或追加他訴，但擴張、
    減縮應受判決事項之聲明者，不在此限，民事訴訟法第 255
    條第1項第3款定有明文。原告起訴時原請求被告給付原告新
    臺幣（下同）37,500元，及自起訴狀繕本送達翌日起至清償
    日止按週年5%計算之利息，之後變更為請求被告給付136,50
    0元，核與前開規定相符，先予敘明。
二、原告起訴主張：
  (一)原告前因加盟於被告之商號而於民國98年10月26日簽訂加盟
    契約（以下簡稱系爭契約），約定由原告向被告租用汽水機
    （下稱系爭汽水機）1台，租金每月2,500元、押金 2萬元、
    裝機費3,000元，如原告每月向被告進汽水原料達3桶，則免
    收汽水機之租金，原告於簽約當日即向被告進汽水料5桶共8
    ,400元（即6加崙4桶每桶1,800元、3加崙1桶每桶1,200元）
    ，被告並向原告收取裝機費1,500元、過濾器6,000元及 3個
    月租金7,500元，總計23,400元。之後原告於98年12月8日向
    被告再訂 5桶汽水料，被告送達貨物時表明貨款要以現金支
    付計收8,400元（即6加崙4桶每桶1,800元，3加崙1桶每桶1,
    200元），原告認為進料既然達契約所定超過3桶額度，應可
    折抵租金2,500元，原告只須付5,900元，被告卻表示機台租
    金和汽水料桶無關，堅持要收現金 8,400元，當時合約不在
    店內，原告告知待日後以租約核對後，再請被告來收款。不
    料被告拒絕原告上開請求，堅持要先收款才給貨，因可樂料
    全空，其餘 4桶尚有餘料3分之2，原告只好表明先下可樂料
    ，其餘料桶等看過合約後擇日再進貨，被告又說留桶要另收
    押桶費，並堅持收現金，實在不合理，因為當時店裡有客人
    ，被告又在店裡叫囂，為避免影響客人，原告只好請被告將
    全數料桶取回，被告卻又表示料桶已經拆封，一定要付款，
    然被告竟然強行取下汽水機之鑰匙，並表示下次將會前來拆
    機器，隨即離去。
  (二)原告主張依民法第88條撤銷與被告間之加盟契約，因此被告
    受領定金及上開資材費用已無法律上原因，原告自得依不當
    得利及侵權行為之法律關係請求被告應返還定金 1萬元、濾
    材費6,000元、裝機費1,500元、98年12月及99年 1月未使用
    汽水機之租金5,000元；又被告取走鑰匙之行為致剩餘之4桶
    原料過期無法使用，應賠償營業損失 1萬元；另被告未及時
    取回汽水機，原告須另行租用場地存放，被告應賠償此部分
    租金4,000元（每月1,000元，共 4個月），及因被告寄發存
    證信函予原告，主張原告有侵占行為，造成原告名譽受損，
    請求被告賠償原告精神慰撫金10萬元，為此請求被告給付13
    6,500元。
  (三)對被告抗辯之陳述：依可口可樂公司的合約，汽水機機台之
    安裝（含過濾設備）及日後維修是免費的，被告卻向原告收
    取上開費用，另依商業慣例租金和料錢可相抵，被告卻不允
    許相抵，且1萬元是定金而非被告所辯教育訓練費用。
三、被告聲明駁回原告之訴，其抗辯略以：
  (一)原告主張之 1萬元是加盟之教育訓練費用，並非定金，原告
    於兩造簽約後有派人至被告處所受訓，被告自不須返還。
  (二)濾材費6,000元及裝機費1,500元是依照系爭契約收取，並沒
    有違反約定，另依契約之約定，如原告未做滿1年，押金2萬
    元不予退還。
  (三)系爭汽水機屬於被告所有，租金是從98年11月開始於每月進
    貨達 3桶時扣除，依契約約定進貨要收現金，被告於98年12
    月8日將原告所訂5桶汽水料送到原告處向原告收錢，原告卻
    說店不是她經營的，她身上沒那麼多錢，要等黃慧馨回來付
    款，於是原告立即請黃慧馨到場，黃慧馨到場後表示沒有那
    麼多現金，只要3桶，因還有4桶仍留有餘料，不能返還被告
    空桶，被告告知要收取1桶1,000元之空桶費，並告以 3桶之
    計價方式後，黃慧馨說她不要進貨了，就叫被告將原料及系
    爭汽水機搬回去，並且揚言她不做了，雙方的關係到此為止
    （被告當下還提醒黃慧馨契約未滿可能浪費租金，且押金不
    退回，然其卻表示不必了），被告才認定原告違約。因被告
    當天是駕駛休旅車送貨，無法裝載系爭汽水機，只好把送去
    的貨料載回並取下系爭汽水機的鑰匙帶回，且約定於98年12
    月11日再去搬系爭汽水機，之後被告於98年12月11日告知要
    取回系爭汽水機時，原告卻不讓被告取回，被告只好以手機
    報警，並經台北縣政府警察局中和分局積穗派出所員警到場
    處理，原告遲至99年4月始返還系爭汽水機，中間有4個月仍
    然在原告占有中，被告拒絕返還98年12月及99年1月押金5,0
    00元並不為過，且被告所為係維護自身權利行為，並未對原
    告構成侵權行為，自不必負損害賠償責任。
四、按民法第88條規定：意思表示之內容有錯誤，或表意人若知
    其事情即不為意思表示者，表意人得將其意思表示撤銷之，
    但以其錯誤或不知事情，非由表意人自己之過失者為限。申
    言之，如錯誤或不知事情，係由於表意人自己之過失，即不
    得撤銷其意思表示。查一般加盟業者於尋覓加盟主時，除注
    意品牌、品質、口碑及利潤外，對於因加盟所生之權利義務
    關係所繫之契約，必然會特別加以注意，以明瞭於加盟期間
    之權利義務歸屬。原告主張其意思表示內容錯誤，依民法第
    88條規定撤銷其意思表示，然原告與被告簽訂系爭契約，關
    於意思表示之內容有何錯誤，未據原告具體說明，且兩造於
    締結加盟契約前，業由原告之前合夥人即原告訴訟代理人黃
    馨慧先行和被告簽立加盟契約，嗣因原告訴訟代理人無法覓
    得適當之營業地點，始於原告尋得店址後，復於兩造簽立加
    盟契約同時，解除原告訴訟代理人和被告間之加盟契約，為
    兩造所不爭執，因此原告對於加盟之權利義務關係自已知之
    甚詳，應不致有原告所謂之意思表示內容錯誤情形，縱或有
    原告所主張之錯誤情形，以致於訂立加盟契約之意思表示錯
    誤，亦係原告自己之過失所致，依上開民法第88條第 1項但
    書規定，即不得撤銷其加盟之意思表示。原告既不得撤銷其
    加盟之意思表示，被告因加盟之契約關係受領原告所支付之
    款項，即非無法律上之原因，對原告自不構成不當得利，且
    原告亦無從因撤銷意思表示而依民法第114條第2項準用第11
    3 條規定向被告請求損害賠償，原告主張以撤銷加盟之意思
    表示，請求被告賠償及返還因加盟而支付予被告之費用，洵
    屬無據，應予駁回。
五、原告另主張依侵權行為之法律關係，請求被告賠償裝機費1,
    500元、過濾器費6,000元、汽水機租金5,000元、加盟定金1
    萬元、營業損失1萬元、汽水機存放租金4,000元，及精神慰
    撫金10萬元，則為被告所否認，現說明如下：
  (一)裝機費1,500元及過濾器費用6,000元部分：原告主張因被告
    未依可口可樂公司之規定，向原告溢收裝機費 1,500元、過
    濾器費6,000元，依民法第184條第1項、第2項規定請求被告
    負賠償責任，自應證明被告有故意或過失，或被告所為違反
    保護他人之法律，始得依據侵權行為之法律關係請求賠償。
    然債權契約為特定人間之權利義務關係，僅債權人得向債務
    人請求給付，不得以之對抗契約以外之第三人，此為債之相
    對性原則。被告向原告收取上開裝機費、濾水器費係基於兩
    造間之加盟契約關係，與訴外人可口可樂公司無涉，原告自
    不得援引可口可樂公司之契約拘束被告，被告依系爭契約約
    定向原告取裝機費、過濾器費用自屬有據，原告復未舉證證
    明被告向原告收取裝機費及過濾器費用構成侵權行為之要件
    ，原告此部分之主張為無理由，應予駁回。
  (二)營業損失1萬元部分：兩造於98年12月8日因進貨得否折抵汽
    水機租金 2,500元及就該次貨款是否應當場給付現金，而發
    生爭執，最後原告並未進貨，且被告取走系爭汽水機之鑰匙
    ，此為兩造所不爭執，復經證人即當時被告之店員黃芷羚到
    庭結證屬實，原告此部分之主張堪信為真實。惟被告取走系
    爭汽水機鑰匙究係因原告表示終止加盟契約或被告強行取走
    ，依證人黃芷羚到庭證稱：「（法官問：98年12月有叫貨嗎
    ？）我發現沒有原物料，我先通知原告，原告確認後才請我
    打電話給被告叫 5桶，被告送貨來時我有在場，後來我姐姐
    有回來，那是原告請我姐姐回來，我不曉得我姐姐為何回來
    ，我當時有客人，我是在炸東西，我沒有去管他們的事，姐
    姐回來後因為飲料的問題吵得很兇，我只知道當時是5桶變3
    桶，被告又強行拔走鑰匙。（法官問：原告及原告訴代有要
    付 3桶及空桶的費用嗎？）我不清楚。（法官問：被告為何
    拔走鑰匙？）不清楚原因，只知道被告強行拔走。強行是指
    被告拔鑰匙就走，也把當日送來的飲料搬走。（法官問：原
    告及原告訴代知道被告拔走鑰匙嗎？）原告及我姐姐有看見
    。（法官問：原告及原告訴代看見被告拔走鑰匙有何反應？
    ）當時有客人我沒有注意。」等語（見本院99年11月11日言
    詞辯論筆錄），證人黃芷羚既不清楚被告取走鑰匙的原因，
    自不足以證明被告係未經原告同意而強行取下系爭汽水機鑰
    匙。另依系爭契約約定原告每月如未進貨 3桶，被告則收取
    租金2,500元，而被告於兩造簽訂系爭契約時預收98年11月1
    日至99年1月31日之租金7,500元，並於原告進貨 3桶時扣抵
    租金，依證人黃芷羚上開證言可知98年12月 8日當天原告確
    有缺料而指示證人向被告進貨5桶，被告送貨後變更為3桶，
    但最後並未進料，兩造如因被告於原告進貨 5桶卻未依約折
    抵租金2,500元而發生爭執，何以原告之後變更為進貨3桶，
    而證人證稱：「（法官問：當天有錢付 5桶的費用嗎？）沒
    有辦法付，當時沒那麼多錢，我有看抽屜，叫 5桶是因為沒
    有原料了…。」等語，又被告抗辯其同意原告進貨變更為 3
    桶時曾打開 1桶，因原告拒絕付款，被告請證人在記載原告
    收取 1桶而未付款之估價單上簽名，為證人所拒絕等情，復
    據證人證稱：「（法官問：12月 8日被告是否有請證人簽名
    ？）有，上面是載明有一桶飲料的錢，但我只是員工，我不
    願意簽名，且當時原告有在場，我不須要簽名。」等語屬實
    ，堪認被告所辯原告因無法給付5桶的貨款而變更為3桶，但
    不願當場以現金給付貨款等情屬實，原告主張兩造因被告未
    依約折抵租金 2,500元而發生爭執，原告才拒付貨款，不足
    採信。本院審酌被告係以販賣原告營業所需之原物料以賺取
    利潤，原告如願繼續履行系爭契約，被告斷無拒絕原告進貨
    之理，且兩造於98年12月 8日係因原告不願當場以現金給付
    貨款發生爭執，原告訴訟代理人復陳稱其請被告將送來的原
    料帶回（見本院99年 6月23日言詞辯論筆錄），則被告抗辯
    係原告終止系爭契約，請被告將當日所送原料及系爭汽水機
    載回等情，應為真實。原告既然於98年12月 8日向被告表明
    終止系爭契約，並請被告載回系爭汽水機，被告遂取回其所
    有之系爭汽水機鑰匙，係依法行使權利，即使因此造成原告
    其餘料桶之原料過期無法使用，尚不能認係對於原告為侵權
    行為，原告自不得依侵權行為之法律關係請求賠償。
  (三)系爭汽水機租金5,000元及存放租金4,000元部分：原告於98
    年12月8日終止系爭契約，已如前述，之後被告於98年12月1
    1 日請求原告返還系爭汽水機，為原告所拒絕，被告遂報警
    處理，經台北縣中和市調解委員會在台北縣政府警察局中和
    分局積穗派出所調解結果，兩造調解不成立，經被告於99年
    3 月16日以存證信函催告原告返還系爭汽水機後，原告始於
    同年月25日以存證信函通知被告自行與原告聯絡載回系爭汽
    水機，被告並於99年4月7日取回系爭汽水機，為兩造所不爭
    執，並有台北縣中和市調解委員會調解筆錄、兩造之存證信
    函、切結書等件影本為證。原告既於98年12月 8日終止系爭
    契約，自應將系爭汽水機返還予被告，然原告於系爭契約終
    止後並未依約履行返還系爭汽水機之義務，至99年4月7日始
    將系爭汽水機返還被告，即屬違背民法第 455條之規定，致
    被告因而有受有相當於租金之損害，原告應負損害賠償責任
    ，被告因此拒絕返還前所預收之2個月租金5,000元，並無不
    合。又原告在系爭契約終止後未履行返還租賃物之義務，其
    因承租場地存放系爭汽水機所支出之租金，非可歸責於被告
    之事由，原告自不得向被告請求此部分租金4,000元。
  (四)定金 1萬部分：原告主張系爭契約已經終止，被告應返還簽
    約時所收取之定金 1萬元，然原告未舉證證明被告於兩造簽
    約時向原告收取定金1萬元，該1萬元應係原告訴訟代理人與
    被告於98年9月4日簽訂協議書時收取之技術教育費用（見本
    院卷第47頁），並據證人黃芷羚到庭證稱：「（法官問：開
    幕前有無去被告那邊學習？）開幕前有學一個星期，大概是
    98年10月份去學的，詳細時間不記得了，我是去基隆被告的
    店學習，學炸食品。」屬實，原告此部分之主張自屬無據，
    應予駁回。
  (五)精神慰撫金10萬元部分：按民法第184條第1項前段規定之侵
    權行為除須具備加害行為、侵害他人權利、致生損害等情形
    外，尚須符合行為須不法、行為人須有責任能力及具故意或
    過失等要件，若不具備該等要件之一者，該行為雖致他人名
    譽及營業信用等受損，亦不構成侵權行為。且主張侵權行為
    損害賠償責任者，應就加害人之行為，具有故意或過失不法
    侵害情事負舉證責任。而名譽係人在社會上評價，通常指其
    人格在社會生活上所受的尊重，而侵害名譽權，係指以言語
    、文字、漫畫或其他方法貶損他人在社會上的評價，使其受
    到他人憎惡、蔑視、侮辱、嘲笑、不齒與其來往。是否構成
    侵害名譽權，不以被害人主觀感受為準，應就社會一般人的
    評價，客觀判斷之。原告主張被告寄發存證信函向原告表明
    如不歸還所租用之系爭汽水機，將向原告提出詐騙及侵占之
    告訴，足使原告之名譽因而受損，被告應對原告負侵權行為
    損害賠償責任云云。然兩造於98年12月 8日就進貨折抵汽水
    機租金之方式產生糾紛，被告於98年12月11日請求原告返還
    系爭汽水機，為原告所拒絕，經被告報警處理，並由台北縣
    中和市調解委員會調解結果，兩造調解不成立，被告為催告
    原告返還系爭汽水機才寄發存證信函予原告，且依該存證信
    函內容，原告於停止營業後，未告知被告而將系爭汽水機搬
    走，被告自有相當原因或合理懷疑原告有詐騙及侵占之意圖
    ，其為維護自身權益而為催告，難認有侵害原告名譽之故意
    ，況被告於存證信函表明原告如不歸還所租用之系爭汽水機
    ，將向原告提出詐騙及侵占之告訴，僅係告知原告將循法律
    途逕行使權利，至於原告是否成立詐欺及侵占罪嫌，須由司
    法機關依法律程序判斷，上開內容客觀上尚不足使人對原告
    產生負面之評價，自不得僅以原告之主觀感受不佳即認已侵
    害其名譽，原告復未舉證證明被告有使第三人知悉存證信函
    之內容，則被告寄發存證信函予原告，實不足以使原告在社
    會上之評價受到貶損，依上開說明，難認被告有何不法侵害
    原告名譽之行為。
六、綜上所述，原告主張系爭契約已經撤銷，依不當得利及侵權
    行為之法律關係，請求被告給付 136,500元，為無理由，應
    予駁回。
七、本件訴訟費用即第1審裁判費1,440元，由原告負擔。
中    華    民    國    99    年    12    月    2     日
                  基隆簡易庭法  官  陳湘琳
以上正本係照原本作成。
對於本件判決如有不服，應於收受送達後20日內向本院提出上訴
書狀，上訴於本院合議庭，並按他造當事人之人數附具繕本。
中    華    民    國    99    年    12    月    2     日
                            書記官  張慧儀

司法院資訊處製作；財團法人民間司法改革基金會備份。
